【裁判字號】    98,訴,26
【裁判日期】    980706
【裁判案由】    貪污治罪條例
【裁判全文】
臺灣高雄地方法院刑事判決                98年度訴字第26號
公  訴  人  臺灣高雄地方法院檢察署檢察官
被      告  乙○○
選任辯護人  吳建勛律師
            梁宗憲律師
            羅秉成律師
上列被告因違反貪污治罪條例案件，經檢察官提起公訴（97年度
偵字第12156 號），本院判決如下：
    主  文
乙○○無罪。
    理  由
一、公訴意旨略以：被告乙○○係前高雄縣政府警察局鳳山分局
    行政組組長，負有查報、取締、臨檢電子遊戲場之責任，為
    依據法令從事公務之人員。張朝盛（原名張己文，另案提起
    公訴、緩起訴處分或不起訴處分）係離職之警官，經營設於
    高雄縣鳳山市○○路45號之「大洋洲電子遊戲場」（後更名
    為東亞電子遊戲場）；李懷龍（另案為不起訴處分）係位於
    高雄縣鳳山市○○○路646 號「大都會電子遊戲場」（後更
    名為雅虎電子遊戲場）實際負責人，張朝盛並為大都會遊戲
    場之股東。張朝盛等電玩業者為使經營之電子遊戲場順利經
    營，避免遭警方臨檢取締及減少臨檢取締之次數，並希望事
    先獲知警方取締訊息，故透過曾任警官之張朝盛行賄員警，
    而被告於民國88年8 月起至93年4 月止擔任鳳山分局行政組
    組長，其竟基於對於職務上行為收受賄賂之概括犯意，自90
    年3 月起即透過大都會遊戲場之店長王金山與張朝盛聯絡，
    並向張朝盛表示要求賄賂，該遊戲場店長王金山等人遂按月
    於每月月底將賄款新臺幣（下同）13萬元交付張朝盛，再由
    被告於每月初以公用電話，聯絡張朝盛至「鳳山體育館」之
    鳳凌廣場正門口見面，被告連續多次對於職務上之行為按月
    收受由張朝盛交付2 萬元賄賂，至93年4 月止，計38個月共
    76萬元。因認被告涉犯貪污治罪條例第5 條第1 項第3 款之
    對於職務上之行為收受賄賂罪嫌等語。
二、證據能力部分：按被告以外之人於審判外之言詞或書面陳述
    ，除法律有規定者外，不得作為證據。又被告以外之人於審
    判外之陳述，雖不符前4 條之規定，而經當事人於審判程序
    同意作為證據，法院審酌該言詞陳述或書面陳述作成時之情
    況，認為適當者，亦得為證據，刑事訴訟法第159 條第1 項
    、第159 條之5 第1 項分別定有明文。查本案認定事實所引
    用被告以外之人於審判外之供述證據，除原已符同法第159
    條之1 至第159 條之4 規定，及法律另有規定等傳聞法則例
    外規定，而得作為證據者外，其餘供述證據並無證據證明係
    公務員違背法定程序所取得，檢察官、被告及辯護人於審判
    程序中復均同意作為認定本件事實之證據，且本院審酌前揭
    陳述作成時之情況，並無違法取證之瑕疵，亦認以之作為證
    據為適當，是本件有關被告以外之人於審判外之言詞或書面
    陳述等供述證據，依前揭法條意旨，自均有證據能力。
三、按犯罪事實應依證據認定之，無證據不得認定犯罪事實；不
    能證明被告犯罪者，應諭知無罪之判決，刑事訴訟法第154
    條第2 項及第301 條第1 項分別定有明文。又事實之認定，
    應憑證據，如未能發現相當證據，或證據不足以證明，自不
    能以推測或擬制之方法，以為裁判基礎；認定不利於被告之
    事實，須依積極證據，苟積極證據不足為不利於被告事實之
    認定時，即應為有利於被告之認定，更不必有何有利之證據
    ；認定犯罪事實所憑之證據，雖不以直接證據為限，間接證
    據亦包括在內，然無論直接或間接證據，其為訴訟上之證明
    ，須於通常一般之人均不致有所懷疑，而得確信其為真實之
    程度者，始得據為有罪之認定，倘其證明尚未達到此一程度
    ，而有合理之懷疑存在，致無從為有罪之確信時，即不得遽
    為不利於被告之認定，最高法院著有40年臺上字第86號、30
    年上字第816 號及76年臺上字第4986號判例意旨可資參照。
四、次按貪污治罪條例第11條第1 項規定：「對於第2 條人員，
    關於違背職務之行為，行求、期約或交付賄賂或其他不正利
    益者，處1 年以上7 年以下有期徒刑，得併科新臺幣300 萬
    元以下罰金」、第3 項規定：「不具第2 條人員之身分而犯
    前2 項之罪者，亦同」、第4 項規定：「犯前3 項之罪而自
    首者，免除其刑；在偵查或審判中自白者，減輕或免除其刑
    」。是倘行賄者係自首或在偵查、審判中自白者，既得藉以
    邀求寬典減輕或免除其刑，為擔保其所為不利於對向共犯之
    陳述之真實性，尤應有足以令人確信其陳述為真實之補強證
    據，始足為不利於被告之認定。而所謂補強證據，則係指除
    該自白本身之外，其他足以證明該自白之犯罪事實確具有相
    當程度真實性之證據而言，雖所補強者，非以事實之全部為
    必要，但亦須因補強證據之質量，與自白之相互利用，足使
    犯罪事實獲得確信者，始足當之（最高法院96年度臺上字第
    1041號判決意旨參照）。
五、公訴人認被告涉有前揭貪污犯行，係以證人王金山、李懷龍
    、張朝盛於調查、偵查中之證述及扣案之通訊監察譯文、雅
    虎遊戲場帳冊各1 份為主要論據。訊據被告堅決否認有何貪
    污犯行，辯稱：其不認識張朝盛等人，亦未撥打電話與張朝
    盛約在「鳳山體育館」之鳳凌廣場正門口交付賄款，可能係
    因其曾經帶隊臨檢大都會、大洋洲遊戲場，始遭業者挾怨報
    復等語。經查：
  (一)被告在90年3 月至93年4 月間，係高雄縣政府警察局鳳山分
    局行政組組長，負有查報、取締、臨檢電子遊戲場之責任，
    為依據法令從事公務之人員；張朝盛係離職警官，經營東亞
    遊戲場，李懷龍係大都會遊戲場之實際負責人，張朝盛並為
    大都會遊戲場股東；於92年7 月2 日21時34分，有不詳姓名
    年籍之人疑似採故意變異聲調之方式，以00-0000000號公用
    電話與張朝盛使用之0000000000號行動電話聯絡，有約定「
    10點半」等對話，且扣案之雅虎遊戲場帳冊中確有「零件」
    之記載等情，為檢察官、被告及辯護人所不爭執（見本院卷
    第42頁），並經證人王金山、李懷龍及張朝盛於偵查中證述
    明確（見偵一卷第51-1、60、61頁、偵七卷第28、29頁；偵
    一卷第189-1 頁、偵二卷第148 、186 頁；偵三卷第101 至
    102 頁反面、偵七卷第23、24頁），復有通訊監察譯文及雅
    虎遊戲場帳冊影本各1 份在卷可稽（見偵三卷第109 頁、偵
    一卷第41頁），自堪認定。
  (二)證人王金山於94年9 月2 日調查、偵訊時陳稱：自93年8 月
    間雅虎遊戲場設立時起，即按月固定交付95,000元予李懷龍
    ，我記得有3 次是李懷龍要我拿給張朝盛；約同一起迄時間
    ，張朝盛每月月底向我拿取固定的13萬元，雅虎遊戲場會計
    李春鳳都會以「零件」登帳等語（見偵一卷第53、53-1、60
    、62、62-1頁）；嗣於臺灣高等法院高雄分院95年度上訴字
    第1111號違反貪污治罪條例案件（下稱前案）96年6 月1 日
    審理時再證稱：我從91、92年左右開始擔任大都會遊戲場店
    長，約93年8 月改名為雅虎歡樂世界起，按月固定支付95,0
    00元給李懷龍，其中3 次是李懷龍要我拿給張朝盛，至94年
    9 月2 日製作筆錄止共付133 萬元，約同一時期每月交給張
    朝盛13萬元，總金額約182 萬元，大都會遊戲場時期沒有按
    月交付交際費給李懷龍及張朝盛等語（見本院卷第71至75頁
    ），足見證人王金山明確證稱係自大都會遊戲場更名為雅虎
    遊戲場後之93年8 月間起，始按月交付交際費予李懷龍及張
    朝盛，自難以其證詞證明被告自90年3 月起至93年4 月止，
    透過王金山聯絡而向張朝盛按月收取賄款。又大都會遊戲場
    係於93年7 月1 日改名為雅虎遊戲場一節，有高雄縣政府營
    利事業登記公示詳細資料1 紙在卷可稽（見偵一卷第357 頁
    ），另被告則係於93年4 月22日調離鳳山分局行政組組長職
    務，嗣於同年8 月1 日退休等情，有高雄縣政府警察局鳳山
    分局轄內虞慮電子遊藝場清查表及高雄縣政府警察局93年7
    月30日高縣警人字第0930034894號函各1 份存卷可查（見偵
    二卷第421 頁、本院卷第113 頁），據此足認證人王金山證
    稱其交付交際費予李懷龍及張朝盛之時，被告已經調離上開
    職務並退休，則張朝盛自無為避免雅虎遊戲場遭受臨檢而向
    被告行賄之必要。是證人王金山前揭所述，顯不足以證明被
    告有自90年3 月起至93年4 月止，按月向張朝盛收取賄款2
    萬元之事實。
  (三)證人李懷龍於94年9 月2 日調查時陳稱：我與其他股東於92
    年間頂下雅虎遊戲場不久，即每月由張朝盛行賄五甲派出所
    主管、管區、鳳山分局行政組、刑事組，每月合計出帳95,0
    00元，迄94年8 月止，均是張朝盛於每月底向王金山拿取等
    語（見偵一卷第191-1 至194 頁）；於94年9 月27日調查時
    陳稱：張朝盛是從改組為雅虎遊戲場後按月拿取款項打點相
    關員警等語（見偵二卷第186 頁）；嗣於前案96年4 月20日
    審理時證稱：我不清楚張朝盛打點的對象，透過張朝盛交付
    交際費用是在92、93年改名為雅虎遊戲場之後的事，大都會
    遊戲場時期沒有，大致上每月9 萬元至13萬元，是透過王金
    山轉交，我個人沒有交過，我不認識被告，張朝盛或王金山
    也沒有提過被告等語（見本院卷第59至66頁），足見證人李
    懷龍亦證稱係自大都會遊戲場更名為雅虎遊戲場後，始按月
    交付交際費予張朝盛行賄轄區內之員警，核與證人王金山前
    揭所述相符。而大都會遊戲場係於93年7 月1 日改名為雅虎
    遊戲場一節，業如前述，即難認被告自90年3 月起至93年4
    月止，有向張朝盛按月收取賄款。嗣被告於93年4 月22日調
    離鳳山分局行政組組長職務，並於同年8 月1 日退休，已無
    臨檢雅虎遊戲場之法定職權，則縱張朝盛自大都會遊戲場更
    名為雅虎遊戲場後，即有向鳳山分局行政組員警行賄之舉，
    仍難認與被告有關。是證人李懷龍前揭所述，亦不足為不利
    於被告之認定依據。
  (四)證人張朝盛雖於偵查及前案審理中證稱被告收賄等語，惟查
    ：
  1.證人張朝盛於94年9 月2 日首度接受調查時，否認有行賄員
    警之行為（見偵一卷第248 頁），經檢察官複訊後，於同月
    3 日向本院聲請羈押禁見，經本院訊問後，以證人張朝盛涉
    犯貪污治罪條例第11條行賄罪嫌重大，有事實足認有勾串之
    虞而准予羈押禁見，再於94年10月31日裁定自同年11月3 日
    起延長羈押禁見2 月。而證人張朝盛於羈押期間，迄94年11
    月23日止仍始終否認行賄員警，惟於同年11月25日經檢察官
    曉諭行賄部分如據實陳述並與卷證相符，會給予緩起訴；侵
    占部分會於偵查中量刑協商，向法院求處6 月有期徒刑並准
    予易科罰金，而發交法務部調查局高雄市調查處訊問後，證
    人張朝盛旋即坦承行賄，並首度指稱：被告任職鳳山分局行
    政組組長，在大都會遊戲場90年3 月開始經營時，即透過店
    長向其按月索取公關費用每月2 萬元，迄調離行政組為止，
    付款期間係每月月初，由被告以公用電話撥打其使用之0000
    000000號行動電話，約定在鳳山體育館鳳凌廣場正門口交款
    等情，業經本院調取本院94年度聲羈字第874 號聲請羈押及
    94年度偵聲字第671 號聲請延長羈押卷宗核閱無訛，並有證
    人張朝盛94年11月23日調查筆錄、同年月25日訊問、調查筆
    錄各1 份在卷可稽（見偵三卷第93至102 頁反面），足見證
    人張朝盛係以行賄罪名遭受羈押，其於羈押期間原本即有以
    行賄者身分自白，藉以請求檢察官聲請撤銷或停止羈押，並
    於審理中邀求寬典減輕或免除其刑之動機，更何況檢察官同
    意給予緩起訴及求處得易科罰金之刑。則證人張朝盛與其所
    供出之行賄對象間，既有切身利害關係存在，揆諸前揭說明
    ，自不得僅憑證人張朝盛之陳述，作為認定其供出行賄對象
    所涉收賄犯行之唯一證據。
  2.證人張朝盛於94年11月25日調查、偵訊時證稱：被告自90年
    3 月起至94年4 月止，按月向我拿取賄款約計98萬元等語（
    見偵三卷第102 頁反面、第117 頁反面），惟被告自93年4
    月22日即已調離鳳山分局行政組組長職務，並於同年8 月1
    日退休，業如前述，則證人張朝盛於被告調離原職甚至退休
    後，仍持續交付賄款，自與常情不符。嗣證人張朝盛於94年
    11月30日調查時改稱：被告係自90年3 月起至93年4 月止，
    按月向我拿賄款約計74萬元，先前的筆錄係誤載等語（見偵
    三卷第312 頁），顯有前後不一之瑕疵，則證人張朝盛所述
    被告收賄之迄日「93年4 月」，究係依其回憶或經調查人員
    提示被告離職日期而來，並非無疑。
  3.證人張朝盛於94年11月25日調查、偵訊時證稱：雅虎遊戲場
    在大都會遊戲場時期，每月月底由王金山拿13萬元公關費給
    我，流向為被告從90年3 月時起，透過店長找我，每月月初
    向我索取2 萬元，其餘款項我留為己用等語（見偵三卷第10
    1 頁正反面、第117 頁反面）；於前案96年6 月1 日審理時
    證稱：被告是在大都會遊戲場開張沒幾個月，由王金山帶來
    高雄縣鳳山市○○路45號大洋洲遊戲場的前身金鼎遊戲場找
    我，每個月13萬元交際費用，除給被告2 萬元外，其他的我
    使用掉了等語（見本院卷第87頁），顯與證人王金山及李懷
    龍前揭所證在大都會遊戲場時期沒有拿交際費用予證人張朝
    盛打點員警等情不合，亦與證人王金山於前案審理時證稱：
    我沒有帶被告去找張朝盛等語不符（見本院卷第92頁），是
    證人張朝盛上開證詞是否屬實，自有可疑。再者，證人李懷
    龍於94年9 月7 日調查時陳稱：張朝盛曾表示94年7 月1 日
    已經交付賄款給原雅虎遊戲場的管區翟樹文，現在是7 月中
    旬，所以7 月1 日調任雅虎遊戲場管區的李智宗也應該要另
    外交付等語（見偵二卷第43頁），嗣於前案審理中再度確認
    張朝盛確有上開陳述（見本院卷第63頁），惟證人張朝盛於
    調查、偵訊及前案審理時，始終否認曾經行賄翟樹文及李智
    宗（見偵三卷第105 、119 頁、本院卷第88頁），復參以證
    人張朝盛無法明確交代除交付被告2 萬元外之其餘交際費用
    流向為何，僅籠統泛稱遭其侵占等語，自無法排除其有刻意
    隱瞞真正行賄對象之可能。倘若屬實，則證人張朝盛始終指
    認被告收賄之動機，究係被告確曾收賄，抑或證人張朝盛為
    隱瞞真正行賄對象而誣指被告收賄，以邀求寬典減輕或免除
    其刑，亦非無疑。
  4.又為避免指認人因本身觀察能力、記憶能力之不確定性，或
    因單一指認具有強烈之暗示性，可能產生誤導犯罪偵查方向
    及侵害被指認人權益，且偵查中之指認性質上屬於傳聞供述
    ，若非採列隊選擇式之指認方式，難以確保偵查中指認之可
    信性，故應禁止偵查中之單一指認（最高法院96年度臺上字
    第5353號判決意旨參照）。本件證人張朝盛雖曾於94年11月
    30日調查時當場指認被告本人，惟觀諸該次筆錄記載：「（
    問：本處人員於今日15時帶乙○○進入偵訊室由你指認，請
    問該人是否係曾於高雄縣鳳山地區經常以公用電話變聲與你
    聯繫的乙○○本人？）是的。該進入偵訊室由我指認之人，
    即係曾於高雄縣鳳山地區經常以公用電話變聲與我聯繫的高
    雄縣政府警察局鳳山分局前行政組組長乙○○本人」等語（
    見偵三卷第312 頁），顯見該次指認過程係命被告進入偵訊
    室供證人張朝盛為單一指認，而非以數人列隊選擇之方式為
    之，則證人張朝盛指認被告為其行賄對象，究係依其親自見
    面交付賄款之記憶，抑或調查人員向其提示該被指認人即為
    被告之結果，實非無疑，自難遽以該次具有瑕疵之指認結果
    為不利於被告之認定依據。
  5.於92年7 月2 日21時34分，確有人疑似採故意變異聲調之方
    式，以00-0000000號公用電話與張朝盛使用之0000000000號
    行動電話聯絡，而有約定「10點半」等對話一節，固有通訊
    監察譯文1 紙在卷可憑（見偵三卷第109 頁），惟觀諸該次
    通話內容僅有「Ｂ：ㄝ....10點半，好不好？」、「Ａ：好
    ！好！好！」等語，已難證明該「10點半」之約定與交付賄
    款有關，且該監聽錄音帶經送法務部調查局以聆聽分析法及
    聲紋圖譜特徵檢查法鑑定之結果，認其錄音品質不佳，不符
    聲紋鑑定條件，無法作聲紋比對，有法務部調查局95年1 月
    16日調科參字第09500009420 號鑑定報告書1 份在卷足參（
    見偵四卷第315 至319 頁），既無法比對聲紋，自不得遽認
    被告即係以變異聲調之方式，撥打00-0000000號公用電話與
    證人張朝盛聯絡之人。
  6.至扣案之雅虎遊戲場帳冊雖記載「零件（7 月）22,500」等
    語，有該帳冊影本1 紙存卷可查（見偵一卷第41頁），惟該
    份帳冊係雅虎遊戲場94年7 月份之收支紀錄，業據證人即雅
    虎遊戲場會計李春鳳於調查時陳述明確（見偵一卷第39頁）
    ，顯與本件起訴被告之犯罪時間不合，且單純記載「零件」
    等語，縱然確係雅虎遊戲場交付予管區員警之賄款，亦難認
    與被告有何關聯，自不足以證明被告確有於90年3 月起至93
    年4 月間收受賄款之犯行。
六、綜上所述，本件除證人張朝盛之證詞外，尚乏其他事證足資
    證明被告涉有公訴人指訴之貪污犯行，而證人張朝盛身為行
    賄罪之偵辦對象，與其供出收賄者間具有切身利害關係，其
    證詞復有前後不一之瑕疵，亦與證人王金山、李懷龍之證述
    情節不符，此外，公訴人並未提出其他積極證據用資證明被
    告確有其所指訴之貪污犯行，自應認被告犯罪嫌疑不足，揆
    諸前揭規定及判例意旨，依法應為被告無罪之諭知。
據上論斷，應依刑事訴訟法第301 條第1 項，判決如主文。
本案經檢察官甲○○到庭執行職務。
中    華    民    國    98    年    7     月    6     日
                  刑事第九庭  審判長法  官  鄭詠仁
                                    法  官  方錦源
                                    法  官  謝枚霏
以上正本係照原本作成，證明與原本無訛。
如不服本判決應於收受判決後10日內向本院提出上訴書狀，並應
敘述具體理由。其未敘述上訴理由者，應於上訴期間屆滿後20日
內向本院補提理由書(均須按他造當事人之人數附繕本)「切勿逕
送上級法院」。
中    華    民    國    98    年    7     月    6     日
                                    書記官  盧聰明


司法院資訊處製作；財團法人民間司法改革基金會備份。
